【裁判字號】    99,訴,735
【裁判日期】    991230
【裁判案由】    確認票據借款債權不存在等
【裁判全文】
臺灣臺南地方法院民事判決               99年度訴字第735號
原      告  陳冠麟
            陳品妍
兼 上 二人
法定代理人  閻淳華
共      同
訴訟代理人  李合法律師
            趙培皓律師
            劉芝光律師
被      告  陳文博
            陳麗盆
共      同
訴訟代理人  林更祐律師
上列當事人間請求確認票據借款債權不存在等事件，經本院於民
國99年12月16日言詞辯論終結，判決如下：
    主      文
確認被告陳麗盆對被告陳文博如附表所示票據及其原因借款債權
不存在。
訴訟費用新台幣參萬零柒佰元由被告陳文博、陳麗盆負擔。
    事實及理由
壹、程序部分：
    按確認法律關係之訴，非原告有即受確認判決之法律上利益
    者，不得提起之，民事訴訟法第247條第1項前段定有明文。
    所謂即受確認判決之法律上利益，即原告因法律關係之存在
    與否不明確，致其在私法上之地位有受侵害之危險，而此危
    險得以對於被告之確認判決除去者即屬之。查本件原告閻淳
    華主張其與被告陳文博間之離婚訴訟，經本院97年度婚字第
    647號、台灣高等法院台南分院98年度家上易字第10號判決
    確定，被告陳文博應按月給付子女即原告陳冠麟、陳品妍扶
    養費各新台幣（下同）7,000元、18,000元，給付原告閻淳
    華60萬元。惟經原告聲請就被告陳文博之財產強制執行時，
    被告陳麗盆以抵押權擔保之票據借款債權300萬元參與分配
    ，且上開不動產經鑑價後核定之拍賣最低價額尚不足清償第
    一順位抵押權擔保之系爭票據借款債權、土地增值稅、執行
    費及其他優先債權，故原告三人所聲請之強制執行程序，遂
    成為無益執行。因之，被告陳麗盆主張對陳文博之系爭票據
    借款債權是否存在，直接影響被告陳麗盆是否得以據以參與
    分配並優先受償，對原告三人之債權是否可得滿足，即陷於
    不確定之狀態，而此種不確定狀態之存在，足使原告私法上
    之法律上地位，產生不安之危險，此不安之危險，原告得以
    確認判決除去之。是原告提起本件確認之訴，即有確認利益
    ，應堪認定。
貳、實體部分：
一、原告起訴主張：
  (一)緣原告閻淳華與被告陳文博間離婚訴訟業經鈞院97年度婚字
    第647號判決於民國（下同）98年4月15日確定，被告陳文博
    應按月給付二人所生子女即原告陳冠麟、陳品妍各7,000 元
    、18,000元之扶養費，並經臺灣高等法院臺南分院98年度家
    上易字第10號於同年7月21日判決被告陳文博應給付原告閻
    淳華60萬元確定。後因被告陳文博遲未給付，原告三人持上
    開確定判決聲請對被告陳文博坐落臺南市○區○○段1034地
    號土地及坐落其上541建號建物之不動產為強制執行（鈞院
    民事執行處以98年度司執字第86452號程序處理中），鑑價
    後，底價僅2,659,000元，鈞院通知原告三人，本案被告陳
    麗盆聲請以抵押權擔保之債權300萬元參與分配，故屬無益
    之執行。經閱卷後，確認於前開離婚訴訟第二審程序進行中
    ，被告陳文博確於98年6月2日將上開不動產設定最高限額抵
    押權登記予其妹即被告陳麗盆，以擔保其所主張如附表所示
    之最高限額300萬元之票據借款債權（下稱系爭票據借款債
    權）。
  (二)上開不動產經鑑價後核定之拍賣最低價額尚不足清償第一順
    位抵押權擔保之系爭票據借款債權、土地增值稅、執行費及
    其他優先債權已如上述，故原告三人所聲請98年度司執字第
    86452 號強制執行程序，遂成為無益執行，依強制執行法第
    80條之1 規定，原告三人至多僅得聲請換發債權憑證，而無
    法經由換價方式滿足對被告陳文博之債權。因之，被告陳麗
    盆主張對陳文博之系爭票據借款債權是否存在，直接影響被
    告陳麗盆是否得以據以參與分配並優先受償，對原告三人之
    債權是否可得滿足，影響甚鉅，自有即受確認判決之法律上
    利益，依民事訴訟法第247 條第1 項，起訴應屬合法。是故
    本案最主要爭點，即在於被告陳麗盆對被告陳文博之系爭票
    據借款債權300 萬元是否存在。
  (三)被告陳麗盆對陳文博300 萬元票據及消費借貸債權應不存在
    ：
    1.經查，被告陳麗盆提出以聲請參與分配之九張票據，就形
      式上觀之，雖開票日期由84年3 月至93年12月等，惟各票
      據間多有連號情形；又參酌被告陳博文、陳麗盆於98年6
      月2 日以不動產設定抵押權擔保借款時，上開票據已逾票
      據法第22條第1項之票據時效，且從未經提示兌現之方式
      行使票據權利。由此觀之，上開情事與一般社會通念對於
      以票據擔保借貸債權之經驗法則顯有相悖之處。
    2.蓋附表所示票據既已逾越時效，被告陳麗盆自不得再行使
      票據權利。又消費借貸契約既屬要物契約，自需以金錢之
      實際交付為成立要件，被告二人並未提出確實交付或收取
      款項之證明，是故，該消費借貸契約是否實際成立，顯生
      疑義。
    3.於提起本案訴訟前，原告閻淳華至地政事務所查閱上開不
      動產資料時，得知被告陳文博已將該不動產設定抵押權予
      被告陳麗盆。原告閻淳華就此質問陳文博，其間陳文博曾
      提及此項設定及債權並非確實存在。參酌上開情事，被告
      陳麗盆主張陳文博開立九張本票向其借款300 萬元消費借
      貸關係應不存在，從而其對陳文博之票據借款債權亦不存
      在。
    4.按「當事人主張有利於己之事實者，就其事實有舉證之責
      任。但法律別有規定，或依其情形顯失公平者，不在此限
      。」此民事訴訟法第277 條定有明文。本件原告起訴主張
      被告陳麗盆對被告陳文博之票據及借款原因債權不存在，
      為確認法律關係不存在之消極確認之訴，依最高法院19年
      上字第385 號判例意旨，如被告二人主張其事實存在，應
      由其就陳麗盆實際交付陳文博300 萬元款項及雙方消費借
      貸契約確實成立之事實，負舉證責任。
  (四)對被告抗辯所為之陳述：
    1.按原告三人提起本案訴訟之聲明，係為確認被告陳麗盆對
      被告陳文博如起訴狀附表所示票據及其原因借款債權不存
      在。被告二人於99年7 月22日民事答辯（一）狀、同年8
      月3 日民事聲請調查證據（續）狀所提若干由被告陳文博
      向訴外人陳揚名、陳麗華、被告陳麗盆之借貸關係，其所
      主張之借款金額、時間與原告三人起訴請求確認之票據記
      載均非相同，就其間是否直關聯性及其關聯為何，被告至
      今並未為任何舉證或陳明。是被告二人於前揭答辯主張之
      債權債務關係，應與本案無關；其於上開書狀聲請鈞院調
      查之證據，亦難認有其必要，合先陳明。
    2.被告陳文博確曾於99年2、3月間，向原告閻淳華提及其與
      被告陳麗盆間並無真實債權債務關係，並告稱其係以駕駛
      大卡車為業，為避免將來若不慎肇事須對他人負損害賠償
      責任而遭強制執行，始將坐落臺南市○區○○段1034地號
      土地及坐落其上541 建號建物之不動產，以為擔保本案起
      訴狀附表所示票據及其原因借款債權為由，設定抵押權登
      記予被告陳麗盆。茲提呈原告閻淳華與被告陳文博通話之
      電話錄音光碟、譯文各乙份，足證被告陳麗盆對被告陳文
      博如附表所示一票據及其原因借款債權並非真正。
    3.就本案原告請求確認被告陳麗盆對被告陳文博如起訴狀附
      表所示票據（下稱系爭票據）及其原因借款債權不存在，
      被告先後以99年7 月22日民事答辯（一）狀、99年8 月3
      日民事聲請調查證據（續）狀並由被告訴訟代理人於99年
      8 月18日、同年9 月23日言詞辯論期日主張原告請求確認
      之票據及其原因借款債權，係由訴外人陳揚名、陳麗華、
      被告陳麗盆等人陸續借款予被告陳文博，當時並未簽立借
      據等書面證明，由陳揚名、陳麗華於去年即98年4、5月間
      將渠二人對於被告陳文博之借款債權全部讓與被告陳麗盆
      ，並由被告陳文博事後補簽票據，被告陳麗盆主觀上因而
      認定所有錢均係其借予被告陳文博等語。惟查，被告前揭
      答辯，容有若干與事實及經驗法則不符或自相矛盾之情，
      詳如後述。
  (五)被告主張之借款事實與交付款項之方式前後矛盾，尚非可採
    ：
    1.依被告二人於鈞院99年7 月7 日言詞辯論程序就本案借款
      事實、是否立據及借款交付方式等，分別陳述諸如被告陳
      文博：「我確實有向我妹妹借錢，都有借據，不是假債權
      。」、被告陳麗盆：「我先拿一百萬現金給陳文博，五十
      萬也是現金，後來有兩筆各二十萬是用銀行匯款，陳文博
      做生意沒錢，打電話給我，我陸陸續續拿現金給他，他有
      開本票給我。」、「我有兩張匯款單各二十萬元，其他都
      拿現金給陳文博，陳文博再拿給原告閻淳華。」等語。
    2.其後，被告雖於99年7 月22日民事答辯（一）狀、99年8
      月3 日民事聲請調查證據（續）狀並由被告訴訟代理人於
      99年8 月18日、同年9 月23日言詞辯論期日主張如本書狀
      第壹點所述，並辯稱上開主張與被告二人先前陳述矛盾，
      係因「被告陳麗盆本人不諳法律，他主觀上都認為這些錢
      都是他借款陳文博」、「如陳麗盆系爭債權是她借給陳文
      博，當事人對於法律專業用語無法用的非常精準，不管是
      陳麗華、陳揚名借款給陳文博，既然他們都已經將債權讓
      與給陳麗盆，在陳麗盆的主觀上就認為這些錢都是他借給
      陳文博的」等語，惟查，觀諸被告二人本人於99年7 月7
      日言詞辯論期日答辯內容，被告陳麗盆主張款項係以現金
      交付本人及被告陳文博針對雙方立有借據之事實上陳述，
      均與是否熟諳法律用語無涉。是被告其後變更說法主張本
      件原告請求確認不存在之債權係由訴外人陳揚名、陳麗華
      讓與給被告陳麗盆等，顯與被告本人先前陳述有所矛盾而
      與事實不符，難謂可信，請鈞院鑒核。
  (六)被告主張借款事實與原告三人起訴請求確認之票據記載均不
    相同，難認與本案相關：
    1.經原告整理被告目前主張訴外人陳揚名、陳麗華、被告陳
      麗盆對被告陳文博之債權如附表二所載。
    2.就此，經比對原告起訴狀附表所示九張票據發票日期及金
      額，僅有附表二編號1 亦即被告主張係由陳揚名由帳戶提
      領現金後，交付原告閣淳華同時新開立存款帳戶存入其中
      之款項，與原告起訴狀附表編號l 之票據借款金額100 萬
      元於形式上似有相關。惟依臺灣中小企業銀行永康分行99
      年10月22日99永康字第881 號函覆鈞院99年10月6 日南院
      龍民暢99年度訴字第735 號函表示，訴外人陳揚名於84年
      1 月28日及3 月6 日雖有提領100 萬元之紀錄，惟同日原
      告閻淳華之帳戶內並無任何交易，且觀諸該函文附件所示
      閻淳華帳戶資料，顯見該帳戶並非於84年1月28日或3月6
      日開立。因之，可證被告主張之借款事實與原告三人起訴
      請求確認之票據記載均不相同，難認與本案有任何關聯性
      存在。
  (七)被告主張系爭票據係事後補簽，如係作為債權行使之用，則
    不符經驗法則：
    被告訴訟代理人於鈞院99年8 月18日、同年9 月23日言詞辯
    論期日，均自承本案系爭票據係被告陳文博事後補簽。惟觀
    諸原告起訴狀附表所示本票發票日期，距被告主張之債權讓
    與時間即98年4、5月間，均已逾票據法第22條之行使期間。
    則依一般社會觀念下補簽票據多為俾利債權人得直接執本票
    行使權利觀之，被告主張被告陳文博故意開立已逾票據行使
    期間之票據交付被告陳麗盆，如係為行使債權之用，即與經
    驗法則不符。系爭票據雖係於訴訟開始即提呈鈞院，惟被告
    於訴訟進行中段始主張讓與債權等情，顯係臨訟杜撰之詞，
    實不可採。
  (八)綜上所述，被告前後主張及陳述存有自相矛盾及與事實、經
    驗法則不符之處；又就原告請求確認不存在之法律關係，被
    告雖主張渠二人間借貸關係係屬真正，惟至今均未能列舉與
    本案有關聯性之證據以實其說，其主張應無所據。
  (九)並聲明：1.確認被告陳麗盆對被告陳文博如附表所示票據及
    其原因借款債權不存在；2.訴訟費用由被告連帶負擔。
二、被告則以：
  (一)查被告等二人共有七個兄弟姐妹，被告陳文博之出生別次男
    ，排行第四；被告陳麗盆之出生別參女，排行第六。被告陳
    文博現職為砂石車司機，但其不善理財，十餘年來，被告陳
    文博每有金錢上需求時，除向被告陳麗盆借貸以外，有時亦
    向其大哥陳揚名或二姐陳麗華借貸。十餘年來，被告陳文博
    雖曾經返還被告陳麗盆、大哥陳揚名或二姐陳麗華若干借款
    ，但杯水車薪，所償還之借款恐連利息都不足以清償。自84
    年初迄今，被告陳文博積欠被告陳麗盆、訴外人陳揚名及陳
    麗華等三人之借款本金合計絕對超過三百萬元，但因被告陳
    文博與被告陳麗盆、訴外人陳揚名及陳麗華誼屬手足至親，
    故被告陳麗盆等三人於每次借錢給被告陳文博時，並未要求
    陳文博簽立借據等書面證明。
  (二)豈料，迄至去年四、五月間，被告陳文博之財務狀況日漸惡
    化，復因陳文博與本件原告閻淳華間之離婚等訴訟纏身，益
    使被告陳文博意志消沈，藉酒澆愁。被告陳麗盆、訴外人陳
    揚名及陳麗華眼見如此下去，被告陳文博名下唯一之財產即
    門牌號碼台南市○區○○路119巷3號8樓之3之房屋及其坐落
    基地恐有遭其債權人強制執行之虞，故被告陳麗盆、訴外人
    陳揚名、陳麗華等三人原擬以對於被告陳文博之借款債權為
    對價，要求陳文博將上開房屋、基地過戶予被告陳麗盆，然
    終因兄弟姐妹之情，不忍至此；遂退而求其次，由訴外人陳
    揚名、陳麗華將渠二人對於被告陳文博之借款債權全部讓與
    被告陳麗盆，連同被告陳麗盆自己對於陳文博之借貸債權，
    由陳文博將其所有之上開房屋、基地設定最高限額三百萬元
    之抵押權登記予被告陳麗盆，俾供擔保被告陳文博負欠被告
    陳麗盆超過三百萬元之借款債務。是原告起訴請求判決確認
    被告陳麗盆對被告陳文博如系爭票據及其原因借款債權不存
    在，顯無理由。
  (三)茲就被告陳文博於十餘年來陸陸續續向訴外人陳麗華、陳揚
    名及被告陳麗盆借款之情形，分述如下：
    1.被告陳文博於91年6 月5 日及91年10月22日分別向陳麗華
      借貸20萬元、20萬元，陳麗華分別依其指示，將借款匯入
      當時尚為陳文博之妻之本件原告閻淳華帳戶；被告陳文博
      於94年12月28日及95年8 月21日分別向陳麗華借貸30萬元
      、30萬元，陳麗華均依其指示，匯入陳文博之銀行帳戶。
    2.原告閻淳華於84年年初時，因計劃經營成衣買賣，欲向訴
      外人吳三郎購買建平街339之552號之商場攤位，買賣總價
      115 萬元。因當時原告閻淳華及被告陳文博並無購買攤位
      之足夠資金，乃由被告陳文博出面向陳揚名商借100 萬元
      ，由陳揚名於84年1 月1 日至3 月31日間某日，偕閻淳華
      一齊至其設於台灣中小企業銀行永康分行之帳戶提領100
      萬元，當場由陳揚名交付現金100 萬元予閣淳華，並由閻
      淳華同時在上開銀行開立存款帳戶，將100 萬元借款暫存
      入其新開立之帳戶。
    3.除了上述合計200 萬元之借款係信而有徵以外，其餘借款
      係十餘年陸陸續續由被告陳麗盆、訴外人陳揚名或陳麗華
      等三人交付大小金額不一之現金予被告陳文博，此部分現
      金總計亦在100 萬元以上。
  (四)並聲明：1.原告之訴駁回；2.訴訟費用由原告負擔。
三、兩造不爭執之事項：
  (一)原告閻淳華與被告陳文博間離婚訴訟業經本院97年度婚字第
    647號判決於98年4月15日確定，被告陳文博應按月給付二人
    所生子女即原告陳冠麟、陳品妍各7,000元、18,000元之扶
    養費，並經臺灣高等法院台南分院98年度家上易字第10 號
    於同年7月21日判決被告陳文博應給付原告閻淳華60萬元確
    定。
  (二)被告陳文博至今並未給付原告閻淳華精神慰撫金60萬元，至
    99年9 月止，並已積欠應給付予原告陳冠麟、陳品妍撫養費
    用合計298,000元。
  (三)被告陳文博於98年6 月2 日將所有坐落臺南市○區○○段
    1034地號土地及坐落其上541 建號建物設定最高限額抵押權
    登記予債權人即被告陳麗盆，所擔保之債權包括如起訴狀附
    表所示300 萬元之票據借款債權。
  (四)前揭陳文博所有不動產依本院民事執行處以98年度司執字第
    86452號強制執行程序鑑價底價為2,659,000元，因被告陳麗
    盆以上開最高限額抵押權300萬元參與分配，致原告三人對
    被告陳文博所有前揭不動產之強制執行成為無益執行，並經
    該處發給債權憑證在案。
四、兩造爭執事項：
    (一)被告陳麗盆對被告陳文博如附表所示票據及其原因借款債
      權是否存在？
五、本院得心證之理由：
    1.按「當事人主張有利於己之事實者，就其事實有舉證之責
      任。但法律別有規定，或依其情形顯失公平者，不在此限
      。」此民事訴訟法第277條定有明文。又消極確認之訴，
      應由被告負立證責任，如被告欲主張原告確為股東，應由
      被告自負立證責任，如被告不能立證或其提出之證據不足
      採用，則原告之訴即應認為有理由，無庸另行立證。（最
      高法院19年上字第385號判例參照）。又稱消費借貸者，
      於當事人間必本於借貸之意思合致，而有移轉金錢或其他
      代替物之所有權於他方之行為，始得當之。是以消費借貸
      ，因交付金錢之原因多端，除有金錢之交付外，尚須本於
      借貸之意思而為交付，方克成立。倘當事人主張與他方有
      消費借貸關係存在者，自應就該借貸意思互相表示合致及
      借款業已交付之事實，均負舉證之責任，其僅證明有金錢
      之交付，未能證明借貸意思表示合致者，仍不能認為有該
      借貸關係存在。（最高法院98年度台上字第1045號判決參
      照）本件原告起訴主張被告陳麗盆對被告陳文博之票據及
      借款原因債權不存在，為確認法律關係不存在之消極確認
      之訴，依上開最高法院判例意旨，被告二人應由其就陳麗
      盆實際交付陳文博300萬元款項及雙方消費借貸契約確實
      成立之事實，負舉證責任。是本件關鍵在於被告陳麗盆對
      陳文博300萬元票據（如附表所示票據）及消費借貸債權
      意思表示合致，被告是否有盡舉證之責，其證據是否足採
      為斷。
    2.被告二人於本院99年7月7日言詞辯論程序就本案借款事實
      、是否立據及借款交付方式等，分別陳稱：被告陳文博：
      「我確實有向我妹妹借錢，都有借據，不是假債權。」「
      我是因為要買這塊土地才向我妹妹借錢」「被告陳麗盆：
      「我先拿一百萬現金給陳文博，五十萬也是現金，後來有
      兩筆各二十萬是用銀行匯款，陳文博做生意沒錢，打電話
      給我，我陸陸續續拿現金給他，他有開本票給我。」、「
      我有兩張匯款單各二十萬元，其他都拿現金給陳文博，陳
      文博再拿給原告閻淳華。」等語。其後，被告辯稱：被告
      陳文博於十餘年來陸陸續續向訴外人陳麗華、陳揚名及被
      告陳麗盆借款云云，惟查，在本院庭訊中被告陳文博既已
      明確稱：「我確實有向我妹妹借錢，都有借據，不是假債
      權。」，嗣訴訟代理人又以書狀改稱「被告陳麗盆等三人
      於每次借錢給被告陳文博時，並未要求陳文博簽立借據等
      書面證明」（本院卷第23頁）至本件言詞辯論終結亦未提
      出任何借據足供本院參酌，按借錢有無簽立借據並非難以
      記憶或容易遺忘之事，被告所辯前後不一，顯有疑慮，又
      查被告陳麗盆稱：我先拿一百萬現金給陳文博，五十萬也
      是現金等語，按五十萬元及一百萬元均非小數目，以現金
      交付已難認符合一般社會常情，違背經驗法則，被告復改
      稱係由被告陳文博向陳揚名商借100萬元，由陳揚名偕閻
      淳華至台灣中小企業銀行提領，由陳揚名交付現金100萬
      元予閻淳華，並由閻淳華同時在上開銀行開立存款帳戶，
      將100萬元借款暫存入其新開立之帳戶等語。前後陳述不
      一，已難遽信，又查臺灣中小企業銀行永康分行函覆本院
      「陳揚名於84年1月28日及3月6日有提領100萬元之紀錄，
      惟同日原告閻淳華並無任何交易」，此有臺灣中小企業銀
      行永康分行99年10月22日99永康字第881號函附卷可稽（
      本院卷第71頁），復觀諸該函文附件所示閻淳華帳戶資料
      ，顯見該帳戶並非於84年1月28日或3月6日開立（本院卷
      第75頁）。是被告所辯向陳揚名借一百萬元同日交閻淳華
      存入帳戶一節顯無足採。至於被告陳文博於91年6月5日及
      91 年10月22日分別向陳麗華借貸20萬元、20萬元，匯入
      原告閻淳華帳戶及被告陳文博於94年12月28日及95年8月
      21日分別向陳麗華借貸30萬元、30萬元，匯入陳文博之銀
      行帳戶共一百萬元之款項，原告閻淳華除否認其真實外，
      被告亦未舉證以實其說。其餘借款一百萬元，被告辯稱「
      係十餘年陸陸續續由被告陳麗盆、訴外人陳揚名或陳麗華
      等三人交付大小金額不一之現金予被告陳文博」云云，被
      告始終未能舉證以實其說，自難採為有利被告之證據。按
      消費借貸契約屬要物契約，需以金錢之實際交付為成立要
      件，被告二人並未提出確實交付或收取款項之證明，該消
      費借貸契約是否實際成立，難謂有據。
    3.被告99年7月22日民事答辯（一）狀、99年8月3日民事聲
      請調查證據（續）狀，被告訴訟代理人於99年8月18日、
      同年9月23日言詞辯論期日辯稱，被告二人先後陳述矛盾
      ，係因「被告陳麗盆本人不諳法律，他主觀上都認為這些
      錢都是他借款陳文博」、「如陳麗盆系爭債權是她借給陳
      文博，當事人對於法律專業用語無法用的非常精準，不管
      是陳麗華、陳揚名借款給陳文博，既然他們都已經將債權
      讓與給陳麗盆，在陳麗盆的主觀上就認為這些錢都是他借
      給陳文博的」云云。惟查，被告二人於99年7月7日言詞辯
      論期日，被告陳麗盆主張款項係以現金交付本人及被告陳
      文博針對雙方立有借據之事實上陳述，均與是否熟諳法律
      用語無涉。是被告其後變更說法，主張本件原告請求確認
      不存在之債權係由訴外人陳揚名、陳麗華讓與給被告陳麗
      盆等，顯與被告本人先前陳述相互矛盾，況上開金額並非
      小額，雙方債權讓與竟毫無書面立據，難謂可信。
    4.又查，如附表所示之九張票據，就形式上觀之，雖開票日
      期由84年3月至93年12月不等，惟各票據間多有連號情形
      ；被告雖自承系爭票據係被告陳文博事後補簽等語。惟觀
      諸原告系爭本票發票日期，距被告主張之債權讓與時間即
      98年4、5月間，均已逾票據法第22條之行使期間。按一般
      社會觀念，補簽票據多為俾利債權人得直接執本票行使權
      利，被告主張被告陳文博故意開立已逾票據行使期間之票
      據交付被告陳麗盆，其辯稱係為行使債權之用，顯與經驗
      法則不符。又參酌被告陳博文、陳麗盆於98年6月2日以不
      動產設定抵押權擔保借款時，上開票據已逾票據法第22條
      第1項之票據時效，且從未經提示兌現之方式行使票據權
      利，附表所示票據既已逾時效，被告陳麗盆自不得再行使
      票據權利。由此觀之，被告陳文博事後補簽票據與一般社
      會通念對於以票據擔保借貸債權之經驗法則顯有相悖之處
      ，難謂可信。
    5.末查，審酌原告閻淳華與被告陳文博通話之電話錄音光碟
      及譯文，被告陳文博確曾於99年2、3月間，向原告閻淳華
      提及其與被告陳麗盆間並無真實債權債務關係，並告稱其
      係以駕駛大卡車為業，為避免將來若不慎肇事須對他人負
      損害賠償責任而遭強制執行，始將坐落臺南市○區○○段
      1034地號土地及坐落其上541建號建物之不動產，以為擔
      保附表所示票據及其原因借款債權為由，設定抵押權登記
      予被告陳麗盆，此有原告閻淳華與被告陳文博通話之電話
      錄音光碟、譯文各乙份附卷可稽（本院卷第41-44頁），
      參酌譯文及上開本院審理結果，原告主張被告陳麗盆對被
      告陳文博如附表所示票據及其原因借款債權並非真正，實
      堪採信。
六、綜上所述，被告前後主張及陳述自相矛盾，所述事實與一般
    社會常情、經驗法則有悖；被告雖主張渠二人間借貸關係係
    屬真正，惟至今均未能列舉與本案有關聯性之確切證據以證
    明有金錢之交付，及借貸意思表示合致，其抗辯顯無所據，
    為無理由，原告請求確認被告陳麗盆對被告陳文博如附表所
    示票據及其原因借款債權不存在，為有理由，應予准許。
七、本件判決基礎已臻明確，兩造其餘之攻擊防禦方法及訴訟資
    料經本院斟酌後，核與判決結果不生影響，無一一論述之必
    要，併予敘明。
八、末按訴訟費用，由敗訴之當事人負擔；法院為終局判決時，
    應依職權為訴訟費用之裁判，民事訴訟法第78條及第87條第
    1 項分別定有明文。經核本件訴訟應徵之第一審裁判費為30
    ,700 元，有卷附之裁判費審核單（見99年度補字第169號卷
    第1 頁），故依上開規定確定被告應負擔之訴訟費用如主文
    第2 項所示。
九、據上論結，本件原告之訴為有理由，依民事訴訟法第78條、
    第87條第1項，判決如主文。
中    華    民    國    99    年    12    月    30    日
                  民事第一庭    法  官  侯明正
上正本係照原本作成
如對本判決上訴，須於判決送達後20日內向本院提出上訴狀。如
委任律師提起上訴者，應一併繳納上訴審裁判費。
中    華    民    國    99    年    12    月    30    日
                                書記官  程欣怡
附表：
┌─┬─────┬────┬───────┬─────┐
│編│票據號碼  │發票人  │發票日        │金額      │
│號│          │        │              │（新臺幣）│
├─┼─────┼────┼───────┼─────┤
│1 │145864    │陳文博  │84年3月25日   │100萬     │
├─┼─────┼────┼───────┼─────┤
│2 │145867    │陳文博  │84年4月15日   │ 50萬     │
├─┼─────┼────┼───────┼─────┤
│3 │145868    │陳文博  │85年5月20日   │ 30萬     │
├─┼─────┼────┼───────┼─────┤
│4 │342139    │陳文博  │87年1月25日   │ 20萬     │
├─┼─────┼────┼───────┼─────┤
│5 │342140    │陳文博  │88年2月10日   │ 20萬     │
├─┼─────┼────┼───────┼─────┤
│6 │342141    │陳文博  │88年10月20日  │ 10萬     │
├─┼─────┼────┼───────┼─────┤
│7 │342142    │陳文博  │90年3月20日   │ 30萬     │
├─┼─────┼────┼───────┼─────┤
│8 │342143    │陳文博  │92年11月20日  │ 20萬     │
├─┼─────┼────┼───────┼─────┤
│9 │342145    │陳文博  │93年12月20日  │ 20萬     │
└─┴─────┴────┴───────┴─────┘

司法院資訊處製作；財團法人民間司法改革基金會備份。
